臺灣屏東地方法院民事判決
111年度潮簡字第308號
原      告  張芳香  
訴訟代理人  陳木華  
兼訴訟代理  
人          張光亮  
被      告  謝裕銘  
訴訟代理人  謝右任  
追加被告    池嘉安  
訴訟代理人  池弘基  
追加被告    池弘剛  
上列當事人間確認通行權存在等事件，本院於111年11月30日言
詞辯論終結，判決如下：
　　主  文
確認原告就被告謝裕銘所有坐落屏東縣○○鄉○○村○○段000地號土
地，如附圖所示編號471⑴部分面積96平方公尺、編號471⑵部分面
積36平方公尺；被告池嘉安、池弘剛共有坐落屏東縣○○村○○段00
0地號，如附圖所示編號470⑴部分面積91平方公尺，有通行權存
在。
被告於前項原告具有通行權之土地範圍內，應容忍原告鋪設砂石
級配道路通行，並不得設置任何障礙物妨礙原告通行。
訴訟費用由原告負擔。
　　事  實
壹、程序部分
一、按確認法律關係之訴，非原告有即受確認判決之法律上利益
    者，不得提起之，民事訴訟法第247條第1項定有明文。所謂
    即受確認判決之法律上利益，係指因法律關係之存否不明確
    ，致原告在私法上之地位有受侵害之危險，而此項危險得以
    對於被告之確認判決除去之者而言（最高法院42年台上字第
    1031號判決意旨參照）。查原告主張其對被告謝裕銘所有坐
    落屏東縣○○鄉○○村○○段000地號土地（下稱系爭471地號土地
    ），如附圖所示編號471⑴部分面積96平方公尺、編號471⑵部
    分面積36平方公尺；被告池嘉安、池弘剛共有坐落屏東縣○○
    村○○段000地號（下稱系爭470地號土地），如附圖所示編號
    470⑴部分面積91平方公尺，有通行權存在，為被告所爭執，
    該通行權存否影響原告張芳香所有屏東縣○○鄉○○段000○000
    地號、張光亮所有同段468地號土地（下稱系爭土地）與公
    路聯絡之權益，致原告在私法上之地位有受侵害之危險，而
    此項危險得以確認之訴除去，是原告提起本件確認之訴，應
    有確認利益。
二、次按不變更訴訟標的，而補充或更正事實上或法律上之陳述
    者，非為訴之變更或追加，民事訴訟法第256條定有明文。
    查原告於本院現場履勘並囑託測量後調整方案後，於111年1
    1月30日更正訴之聲明為：1、確認原告就被告謝裕銘所有坐
    落系爭471地號土地，如附圖所示編號471⑴部分面積96平方
    公尺、編號471⑵部分面積36平方公尺，被告應容忍原告在上
    開範圍之土地鋪設可供農耕車通行之道路，並不得妨礙原告
    通行之行為；2、被告池嘉安、池弘剛共有坐落系爭470地號
    ，如附圖所示編號470⑴部分面積91平方公尺，有通行權存在
    ，被告應容忍原告在上開圍之土地鋪設可供農耕車通行之道
    路，並不得妨礙原告通行之行為；3、訴訟費用由被告負擔
    。經核上開變更，僅係依附圖之複丈成果，而補充或更正事
    實上或法律上之陳述者，並未變更訴訟標的，於法並無不合
    ，應予准許。
貳、實體部分
一、原告起訴主張：原告所有之系爭土地為袋地，前藉由通行被
    告謝裕銘所有之系爭471地號土地連接公路，詎被告謝裕民
    於通行道路上種植辣椒等農作物，影響原告通行，致其對外
    現與公路並無適宜之聯絡。而現所主張如聲明所述之方案，
    係沿系爭471地號及470地號土地之地籍線，不會影響被告土
    地的完整性，應屬通行周圍地損害最少之處所及方法。又因
    有使用農耕車通行之必要，故被告應容忍原告於該土地通行
    範圍上鋪道路，並不得有妨礙原告通行之行為，爰依民法第
    787條第1項、第788條第1項、第767條第1項等規定提起本件
    訴訟等語。並聲明：如主文第1、2項所示。
二、被告部分：
㈠、被告謝裕銘部分：對於原告土地是袋地沒有意見，原本欲以
    出租的方式讓原告通行，但原告不願意承租，執意訴訟，現
    不同意讓原告通行，且認為其應自460地號而為通行，方屬
    損害最小。
㈡、被告池弘剛部分：不清楚原告土地是否為袋地，不同意讓原
    告通行，亦沒有方案提出。
㈢、被告池嘉安部分：不同意讓原告通行，沒有方案提出，原告
    的通行損害被告的土地。
㈣、均聲明：原告之訴駁回。
三、本院判斷如下：
㈠、原告主張所有系爭土地為袋地，有原告所提土地所有權狀及
    地籍圖謄本在卷可稽（卷第8至12頁），並經本院會同屏東
    縣潮州地政事務所及兩造勘查現場屬實，製有勘驗筆錄、現
    場照片附卷可參（卷第55至59頁），則原告所有系爭土地屬
    與公路無聯絡之袋地乙節，應堪認定。
㈡、按袋地得通行周圍地以至公路之情形，有通行權人應於通行
    必要之範圍內，擇其周圍地損害最少之處所及方法為之，民
    法第787條第2項規定甚明，而考量通行之必要範圍並選擇周
    圍地損害最少之處所及方法，本即為利益衡量，應依實際情
    形，考量通行與否之利弊得失，以決定通行道路是否確為周
    圍地損害最少之處所及方法。又是否與公路無適宜之聯絡致
    不能為通常之使用，應依其現在使用之方法判斷之，另是否
    為通常使用所必要，除須斟酌土地之位置、地勢及面積外，
    尚應考量其用途；通行之主要目的非僅調和鄰地所有人間之
    利害關係，且在充分發揮袋地之經濟效用，以促進物盡其用
    之社會整體利益，自應於能達成上開社會利益之範圍內，盡
    量使鄰地所有人之損害減至最低（最高法院87年度台上字第
    2247號、96年度台上字第584號判決意旨可資參照）。本件
    原告所有系爭土地為袋地，已如前述，原告主張如附圖所示
    之範圍可連接至南松路既有道路，此為其通行所必要等語，
    被告僅表示不同意原告通行，惟未能提出是否有其他通行的
    方案，本院礙難予以審酌，是否有其他損害最小的通行方式
    。本院審酌原告所主張如附圖所示之方案，係沿著地籍線而
    為通行，並未破壞被告土地的完整性，且亦未損害被告謝裕
    銘所有的工寮，應屬損害最小的方案。至於原告前表示通行
    方案應使其可以通行大客車等語，按通行權僅係使原告得以
    通行，且通行已對被告土地造成影響，故通行權顯無考量該
    方案是否使原告得以便利通行為必要，併此敘明。是以本院
    審酌上情，並參酌原告所主張通行之土地，認如附圖所示之
    方案供原告通行，確係屬對通行之周圍土地損害甚小之方式
    。
㈢、次按有通行權人於必要時，得開設道路；民法第788條第1項
    前段定有明文。至於有無必要開設道路，開設如何路面、寬
    度之道路，應參酌相關土地及四周環境現況、目前社會繁榮
    程度、一般交通運輸工具、通行需要地通常使用之必要程度
    、通行地受損害之程度等事項酌定之（最高法院95年度台上
    字第1718號判決參照）。查原告就如附圖470（1）所示部分
    及471⑴、⑵部分土地有通行權存在，已如前述，惟現況有種
    植檳榔，有空照圖卷可參（卷第57頁），足認原告陳稱欲通
    行路徑不利通行等語，尚非無據，又參以於上開通行範圍，
    舖設砂石級配，不會造成土地的破壞，且尚符合現今社會對
    通行道路之所需，是為使原告日後得以順利通行如上開通行
    範圍土地，請求被告應容忍其在具有通行權之土地範圍內鋪
    設砂石級配，應屬必要且合理。 
㈣、又按所有人對於無權占有或侵奪其所有物者，得請求返還之
    。對於妨害其所有權者，得請求除去之。有妨害其所有權之
    虞者，得請求防止之。民法第767條第1項已有明定。再按通
    行權人既經確認有通行權存在，被通行地之所有人及使用人
    自有容忍之義務，如有阻止或妨害之行為，通行權人當得依
    據民法第767條物上請求權之規定，請求予以禁止或排除（
    最高法院88年度台上字第2864號判決意旨參照）。本件被告
    所有上開通行範圍既為通行損害最少之處所，則揆諸前揭說
    明，原告請求被告不得設置任何障礙物妨礙原告通行，亦屬
    有據。
四、綜上所述，原告依民法第787條第1項、第788條第1項、第76
    7條第1項規定，請求如主文第1、2項所示，為有理由，應予
    准許。
五、本件事證已臻明確，兩造其餘攻擊及防禦方法，經核與本判
    決結果不生影響，爰不一一論述，附此敘明。　　
六、又確認判決僅為確認請求權存在之判決，並無執行力（最高
    法院26年渝抗字第51號判決意旨參照），亦即其性質屬不適
    於強制執行，自無准許假執行之餘地。另就如主文第2、3項
    部分，屬命被告容忍及禁止被告為一定之行為，與假執行係
    於終局判決確定前，賦與執行力之情形不同，爰不予假執行
    之宣告。　　
七、末按因敗訴人之行為所生之費用，按當時之訴訟程度，為伸
    張或防衛權利所必要者，法院得酌量情形，命勝訴之當事人
    負擔其全部或一部，民事訴訟法第81條第2款定有明文。本
    件原告欲通行被告之土地，被告為防衛其權利而不同意原告
    之請求，所為訴訟行為應在防衛其權利所必要之範圍內，且
    於法院判決前，被告應供原告通行之土地位置尚不明確，亦
    難認被告有不主動履行法定義務之情事。是若令提供土地讓
    原告通行之被告，再行負擔訴訟費用，尚非事理之平，故本
    院爰依上開規定，命勝訴之原告負擔訴訟費用。
中　　華　　民　　國　　111 　年　　12　　月　　12　　日
                 潮州簡易庭   法　官 吳思怡
以上正本係照原本作成。
如不服本判決，應於送達後20日內，向本院提出上訴狀並表明上
訴理由，如於本判決宣示後送達前提起上訴者，應於判決送達後
20日內補提上訴理由書（須附繕本）。如委任律師提起上訴者，
應一併繳納上訴審裁判費。
中　　華　　民　　國　　111 　年　　12　　月　　12　　日

                                  書記官　蔡進吉